【裁判字號】    91,訴,1497
【裁判日期】    921027
【裁判案由】    損害賠償
【裁判全文】
臺灣高雄地方法院民事判決                      九十一年訴字第一四九七號
    原      告  丁○○
    訴訟代理人  甲○○
                丙○○○○
    被      告  高雄區漁會
    法定代理人  乙○○
    訴訟代理人  戊○○
右當事人間請求損害賠償事件，經本院於民國九十二年十月十三日言詞辯論終結，本
院判決如左：
    主      文
原告之訴及其假執行之聲請均駁回。
訴訟費用由原告負擔。
    事實及理由
一、原告起訴主張：訴外人林傳正為從事漁船漁撈作業員，屬無一定雇主或自營作業
    之勞工，於民國七十四年七月十八日起在漁會、船公司先後參加勞工保險，候船
    期間加入被告成為會員，並以其本人為被保險人，被告則係其勞工保險投保單位
    。詎被告竟以訴外人林傳正欠繳保險費為由，自八十九年五月三十一日逕自將其
    辦理退保，致訴外人林傳正於八十九年八月三十一日因意外死亡時，並無有效之
    勞工保險契約存在。原告係訴外人即被保險人林傳正之母，因訴外人林傳正之保
    險年資合計已滿二年，而被告擅自將訴外人林傳正退保，致原告受有無法依勞工
    保險條例第六十五條第二款及第六十三條規定，向保險人請領被保險人死亡時，
    按其平均月投保薪資計算五個月之喪葬津貼及三十個月之遺屬津貼之損害。又訴
    外人林傳正平均月投保薪資為一萬六千五百元，故原告合計受有五十七萬七千五
    百元之損害（16500×（30＋5）＝577500元）。本件係因被告擅自將訴外人林傳
    正退保而違反保護他人之法律，被告自應負侵權行為損害賠償責任，爰依侵權行
    為法律關係請求被告賠償前揭所示之損害等語。並聲明：(一)求為判決被告應給付
    原告五十七萬七千五百元，及自起訴狀繕本送達被告翌日起至清償日止，按年息
    百分之五計算之利息；且(二)願供擔保聲請宣告假執行。
二、被告則以：訴外人林傳正於八十九年二月十六日由訴外人金錠漁業公司解雇退保
    ，在未轉就他業候船期間，於八十九年四月十五日持該公司之退保資料向被告申
    請加保，訴外人林傳正雖以被告為投保單位，然其並非勞工保險條例第六條第一
    項第八款之無一定雇主或自營作業漁民，而係屬原受僱於漁業公司之漁民，經上
    岸解雇退保後，仍具有漁會甲類會員資格，於未再受僱亦未轉就他業候船期間，
    經被告同意，由被告辦理參加普通事故保險。因訴外人林傳正之保險費自八十九
    年五月三十一日起未繼續按月繳納，至八十九年八月五日積欠保險費已逾二個月
    ，依上岸候船漁民自願加保規定，上岸候船漁民自願加保期間逾二月未繳保險費
    以退保論，是被告依規定自八十九年五月三十一日將訴外人林傳正予以辦理退保
    ，並無違反勞工保險條例，被告應無侵權行為損害賠償責任等語，資為抗辯。並
    聲明：如主文第一項所示。
三、兩造不爭執部分：原告主張，訴外人林傳正於八十九年二月十六日由訴外人金錠
    漁業公司解雇退保，在未轉就他業候船期間，於八十九年四月十五日持該公司之
    退保資料向被告申請加入勞工保險，並以訴外人林傳正為被保險人，被告則係被
    保險人之勞工保險投保單位。另被告以訴外人林傳正欠繳保險費二個月為由，自
    八十九年五月三十一日將其辦理退保，而訴外人林傳正業於八十九年八月三十一
    日因意外死亡之事實，業經兩造分別提出之勞工保險卡、勞工保險被保險人異動
    資料、臺灣臺東地方法院檢察署相驗屍體證明書、臺閩地區勞工保險局七十八年
    一月十二日勞承字第一八八五六０號函、勞工保險退保申請表、勞工保險加保
    申請表影本各一紙在卷可參，核屬相符，且為兩造所不爭執，自堪信為真實。
四、本件兩造爭點為訴外人林傳正是否為勞工保險條例第六條第一項第八款無一定雇
    主或自營作業漁民而參加漁會之甲類會員，而屬該條例強制保險之被保險人，被
    告得否以未繳保費為由，將其辦理退保。茲分述如下：
  (一)本件原告主張訴外人林傳正為勞工保險條例第六條第一項第八款無一定雇主或自
    營作業漁民而參加漁會之甲類會員云云，而被告則予以否認，並以前揭情詞置辯
    ，經查：
    (1)按受僱於僱用勞工五人以上之公、民營工廠、礦場、鹽場、農場、牧場、林場
      、茶場之產業勞工及交通、公用事業之員工；受僱於僱用五人以上公司、行號
      之員工；受僱於僱用五人以上之新聞、文化、公益及合作事業之員工；依法不
      得參加公務人員保險或私立學校教職員保險之政府機關及公、私立學校之員工
      ；受僱從事漁業生產之勞動者；在政府登記有案之職業訓練機構接受訓練者；
      無一定雇主或自營作業而參加職業工會者；無一定雇主或自營作業而參加漁會
      之甲類會員，年滿十五歲以上，六十歲以下之勞工，應以其雇主或所屬團體或
      所屬機構為投保單位，全部參加勞工保險為被保險人；另受僱於第六條第一項
      各款規定各業以外之員工；受僱於僱用未滿五人之第六條第一項第一款至第三
      款規定各業之員工；實際從事勞動之雇主；參加海員總工會或船長公會為會員
      之外僱船員，得準用勞工保險條例之規定，參加勞工保險；而被保險人有應徵
      召服兵役者；派遺出國考察、研習或提供服務者；因傷病請假致留職停薪，普
      通傷病未超過一年，職業災害未超過二年者；在職勞工，年逾六十歲繼續工作
      者；因案停職或被羈押，未經法院判決確定情形者，得繼續參加勞工保險；至
      被保險人參加保險，年資合計滿十五年，被裁減資遣而自願繼續參加勞工保險
      者，由原投保單位為其辦理參加普通事故保險，至符合請領老年給付之日止。
      勞工保險法第六條、第八條、第九條、第九條之一分別定有明文。故勞工保險
      條例所規定之勞工保險種類包括強制參加勞工保險、自願參加勞工保險及繼續
      參加勞工保險三種。
    (2)勞工保險雖為立法機關本於憲法第一百五十三條規定保護勞工、實施社會保險
      之基本國策所建立之社會福利制度，旨在保障勞工生活安定、促進社會安全，
      然受工業自動化及經濟循環影響，致有投保單位大批裁減資遣勞工，其中不乏
      中、高年齡者，於遽然離職後，因轉業困難無法繼續參加勞保，且未達老年給
      付條件，致老年生活無從保障，遂於七十七年二月三日增訂勞工保險條例第九
      條之一第一項，俾利繼續加保至請領老年給付之日止。惟為防止浮濫，乃對續
      保資格加以限制，即規定保險年資滿十五年者，始得由原投保單位辦理續保。
      又該等人員因已非在職勞工，故僅須參加普通事故保險即可。是以依勞工保險
      條例第九條之一第一項之繼續加保者，其身分既與在職勞工不同，則其加保之
      性質亦與前揭所述之強制參加勞工保險、自願參加勞工保險之其他被保險人不
      同。
    (3)而訴外人林傳正業於八十九年二月十六日由訴外人金錠漁業公司解雇退保，在
      未轉就他業候船期間，於八十九年四月十五日持該公司之退保資料向被告申請
      加保等情，已如前述，是其已非在職勞工，且所參加之保險應屬勞工保險條例
      第九條之一第一項之繼續保險，並非強制保險，而其加保亦僅參加普通事故保
      險。故原告前揭主張，訴外人林傳正應屬勞工保險條例第六條第一項第八款無
      一定雇主或自營作業漁民而參加漁會之甲類會員云云，顯有誤解法律規定，不
      足採信。
    (4)另按勞工保險條例第九條之一規定之被保險人逾二個月未繳保險費者，以退保
      論。其於欠繳保險費期間發生事故所領取之保險給付，應依法追還。勞工保險
      條例第十七條第五項定有明文。蓋勞工保險條例第九條之一規定之被保險人，
      其身分與在職勞工不同，於離職後與投保單位已無隸屬關係，且一般民營投保
      單位之人力有限，對續保人員不依規定繳納保費者，無法時予催繳，故規定對
      逾二個月未繳保險費者，以退保論。至該被保險人退保後，其於欠繳保險費期
      間發生事故所領取之保險給付，基於權利義務對等原則，應由保險人予以追還
      。經查，訴外人林傳正所參加之保險應屬勞工保險條例第九條之一第一項之繼
      續保險，且其積欠保險費已逾二個月，均已如前述，則依上揭規定，應以退保
      論。是被告以上揭理由，自八十九年五月三十一日將訴外人林傳正辦理退保，
      應無違法可言，原告前揭主張被告不得以積欠保險費將訴外人林傳正辦理退保
      云云，亦顯屬無理由。
  (二)綜上所述，訴外人林傳正非屬勞工保險條例第六條第一項第八款無一定雇主或自
    營作業漁民而參加漁會之甲類會員，其所參加之保險應屬勞工保險條例第九條之
    一第一項之繼續保險，且其積欠保險費已逾二個月，則被告依勞工保險條例第十
    七條第五項規定將其辦理退保，應為合法。從而，原告主張因被告擅自將訴外人
    林傳正退保而違反保護他人之法律，爰依侵權行為法律關係請求被告給付原告五
    十七萬七千五百元，及自起訴狀繕本送達被告翌日起至清償日止，按年息百分之
    五計算之利息，均為無理由，應予駁回。
五、原告陳明願供擔保，聲請宣告假執行，原告之訴既經駁回，其假執行之聲請，因
    訴之駁回而失所依附，不予准許。
六、本件事證已臻明確，兩造其餘攻擊防禦方法，核於判斷結果不生影響，爰不逐一
    論述，附此敘明。
七、據上論結，本件原告之訴為無理由，爰依民事訴訟法第七十八條，判決如主文。
中      華      民      國    九十二    年      十      月    二十七    日
                              臺灣高雄地方法院民事第二庭
~B審判長法官  楊富強
~B法      官  劉定安
~B法      官  唐中興
右為正本係照原本作成。
如對本判決上訴，須於判決送達後廿日內向本院提出上訴狀。
中      華      民      國    九十二    年      十      月    二十七    日
~B法院書記官  陳孟瑩


司法院資訊處製作；財團法人民間司法改革基金會備份。
